臺灣臺北地方法院刑事判決　　　　　　　　　　　　　九十三年度簡上字第四二號
　　上　訴　人
　　即　被　告　甲○○
　　　　　　　　乙○○
　　共　　　同
　　選任辯護人　王偉凡律師
右列上訴人即被告因偽造文書等案件，不服本院簡易庭於中華民國九十三年一月十三
日所為九十二年度簡字第二一六三號第一審判決（聲請簡易判決處刑案號：九十一年
度偵續字第二二六號），提起上訴，本院第二審合議庭認為不得以簡易判決處刑，改
適用通常程序，自為第一審判決如左：
    主  文
原判決撤銷。
本件公訴不受理。
    理  由
一、聲請簡易判決處刑意旨略以：甲○○係賀仁恩之繼女，趁賀仁恩於民國八十八年
    六月三日因病意識開始變化，於翌日（四日）陷入昏迷中無意識能力而死亡，甲
    ○○與其姊夫乙○○竟共同基於意圖為自己不法所有之犯意聯絡，於八十八年六
    月四日自賀仁恩郵局帳戶提領新臺幣（下同）三十萬零五千元侵占入己，帳戶內
    僅剩餘四百七十二元，並將其中三十萬元交予乙○○收受，偽造不實之借據、收
    據，向國軍退除役官兵輔導委員會台北市榮民服務處諉稱賀仁恩積欠乙○○四十
    萬元，其中三十萬元係為償還借款之用，甲○○與乙○○之所為，足以生損害於
    國軍退除役官兵輔導委員會台北市榮民服務處管理賀仁恩遺產之正確性及賀仁恩
    之權益，因認甲○○及乙○○共犯刑法第二百十六條、第二百十條之行使偽造私
    文書罪嫌及刑法第三百三十五條侵占罪嫌等語。
二、按犯罪之被害人，得為告訴；被害人已死亡者，得由其配偶、直系血親、三親等
    內之旁系血親、二親等內之姻親或家長、家屬告訴，但告訴乃論之罪，不得與被
    害人明示之意思相反，告訴人接受不起訴或緩起訴處分書後，得於七日內以書狀
    敘述不服之理由，經原檢察官向直接上級法院檢察署檢察長或檢察總長聲請再議
    ，不起訴處分已確定或緩起訴處分期滿未經撤銷者，非有下列情形之一，不得對
    於同一案件再行起訴：(一)發現新事實或新證據者。(二)有刑事訴訟法第四百二十條
    第一項第一款、第二款、第四款或第五款所定得為再審原因之情形者；案件起訴
    之程序違背規定者，應諭知不受理之判決；不受理之判決，得不經言辭辯論為之
    ，刑事訴訟法第二百三十二條、第二百三十三條第二項、第二百五十六條第一項
    前段、第二百六十條、第三百零三條第一款及第三百零七條分別定有明文。次按
    侵害國家法益者，該機關有監督權之長官，得代表告訴；因告發而開始進行偵查
    之刑事案件，並無得為聲請再議之人，一經檢察官為不起訴之處分後，其處分即
    屬確定；刑事訴訟法第二百三十二條被害人告訴之規定，不包含國家在內，鹽務
    機關緝獲私鹽犯，函送偵查，仍係告發，而非告訴，對於不起訴處分不得聲請再
    議，不得聲請再議之人，所為再議之聲請為不合法，原不起訴處分，並不因此而
    阻止其確定，核閱原卷，檢察官以上訴人鄭為前毀損案件罪嫌不足，予以不起訴
    處分，由原移送偵查機關玉山林區管理處大埔工作站主任沈坤聲請再議，經臺灣
    高等法院臺南分院首席檢察官以聲請人無聲請再議之權，令將原卷發還，同首席
    檢察官嗣又以該站係獨立機構，對國有林有直接管理之權，其原再議自應認為合
    法，命令原法院檢察官繼續偵查，原法院檢察官乃據以偵查起訴，其起訴程序是
    否合法，尚非無審酌之餘地；不起訴之案件，非發現新事實或新證據，依（舊）
    刑事訴訟法第二百五十二條，不得對於同一案件再行起訴，所謂新事實或新證據
    云者，祇須為不起訴處分以前未經發現，且足認被告有犯罪嫌疑為已足，並不以
    其確能證明犯罪為要件；同一案件曾為不起訴處分而違背（舊）刑事訴訟法第二
    百三十九條之規定再行起訴者，應諭知不受理之判決，最高法院分別著有六十七
    年度臺上字第四二五七號、二十七年上字第二○四五號、五十八年度臺上字第二
    五七六號、二十三年上字第一七五四號、二十九年上字第八○二號判例要旨可參
    。
三、經查：
（一）本案係由國軍退除役官兵輔導委員會臺北市榮民服務處（下稱退輔會臺北市榮
      服處）法定代理人於八十九年八月二十五日，向臺灣臺北地方法院檢察署提出
      刑事告訴狀而對被告甲○○、乙○○二人提出「告訴」，其內容為：被告甲○
      ○於賀仁恩八十八年六月四日死亡當日，自賀仁恩之帳戶提領三十萬元交付與
      被告乙○○，且被告二人並提出載明賀仁恩積欠被告乙○○債務之借據及收條
      以行使，因認被告二人涉犯刑法第二百十一條、第二百十七條、第二百十六條
      之行使偽造私文書罪嫌及刑法第三百三十五條之侵占罪嫌，經臺灣臺北地方法
      院檢察署以九十年度偵字第一八六四號案件受理，並展開偵查而於九十年五月
      二十五日對本案為不起訴處分，經退輔會臺北市榮服處法定代理人提出再議，
      始經臺灣高等法院檢察署以九十一年度上聲議字第五六一號命令認偵查未完備
      而發回原地方法院檢察署檢察官續行偵查，嗣經臺灣臺北地方法院檢察署檢察
      官再行傳訊被告甲○○、乙○○、退輔會臺北市榮服處代理人葉子瑋、證人江
      淑芬、余東均、劉滌容、劉秀蘭，葉子瑋並提出死亡榮民個人資料卡，被告甲
      ○○、乙○○並提出乙○○自八十一年至八十六年間領取利息明細表、乙○○
      之診斷證明書、竹東榮總便簽影本、福達殯儀公司證明影本，檢察官認被告乙
      ○○、甲○○涉犯刑法第二百十六條、第二百十條之行使偽造私文書罪嫌及同
      法第三百三十五條侵占罪嫌而向本院聲請簡易判決處刑，上開案件經過，有本
      案相關卷證資料在卷可參，且為公訴人及被告甲○○、乙○○所不爭執，自堪
      以採信。
（二）本件檢察官係就賀仁恩存款遭提領三十萬元及事後被告甲○○、乙○○向退輔
      會臺北市榮服處行使賀仁恩借據等二部分分認係構成刑法第三百三十五條侵占
      罪嫌、刑法第二百十六條、第二百十條行使偽造私文書罪嫌而於九十二年五月
      二十六日以九十一年度偵續字第二二六號聲請本院簡易判決處刑，惟查：
    (1)退輔會臺北市榮服處雖主張依據臺灣地區與大陸地區人民關係條例第六十八條
      第一項、第三項、退除役官兵死亡無人繼承遺產管理辦法第四條規定及司法院
      （八二）秘臺民三字第○四九三八號函，其可為賀仁恩之遺產管理人，且若所
      管理之財產為不動產，其在實務上亦可登記其為不動產之遺產管理人，並主張
      其屬行政法上之行政機關。然按所稱行政機關，係指代表國家、地方自治團體
      或其他行政主體表示意思，從事公共事務，具有單獨法定地位之組織，在此所
      指之「單獨法定地位之組織」者，係以具有經由中央或地方立法機關訂定該組
      織的法律、條例、通則或規程，即行政機關須具有「單獨之組織法規」、「獨
      立之編制和預算」以及依印信條例頒發之印信，有最高行政法院九十一年度裁
      字第四六二號裁判要旨可參，而參以行政院國軍退除役官兵輔導委員會組織條
      例第十六條、行政院國軍退除役官兵輔導委員會榮民服務處組織規程第一條、
      第五條、第六條之規定，可知退輔會榮服處之組織規程係由退輔會依據行政院
      國軍退除役官兵輔導委員會組織條例第十六條之規定而自行頒訂，並報請行政
      院核定，並非由中央或地方立法機關訂定，且榮服處雖有人事管理員、會計員
      之設置，但前者僅負責依法辦理人事管理事項，後者則負責辦理歲計、會計事
      項並兼辦統計事項，均難認榮服處有獨立之編制和預算，依據前開規定及說明
      ，應認榮服處僅為退輔會之內部單位，而非屬行政機關，若有相關國家法益遭
      受侵害，應以退輔會有督導權之長官代表提出告訴，是就本案而言，僅退輔會
      就遭被告甲○○、乙○○行使偽造私文書部分有告訴權，退輔會臺北市榮服處
      並無告訴之權，退輔會臺北市榮服處於本案此部分之地位僅為告發人。
    (2)本案三十萬零五千元係於八十八年六月四日下午二時三十六分三十五秒許，係
      被告甲○○前往臺北市○○○路○段一一四號之臺北北門郵局，自賀仁恩帳戶
      內提領，此為被告甲○○於本院供述可憑，且有中華郵政股份有限公司九十三
      年三月十二日所發儲字第○九三○七○○六○四號函附存簿儲金帳戶基本資料
      、存提詳情及提款單影本在卷可資佐證，並參以退輔會竹東榮民醫院九十三年
      三月十九日所發竹醫醫字第○九三○○○一一七五號函附賀仁恩病歷資料及護
      理記錄影本，賀仁恩係於八十八年六月四日晚上六時三十分許死亡，可知被告
      甲○○自賀仁恩帳戶提領三十萬零五千元時，賀仁恩並未死亡，則就此部分之
      被害人為賀仁恩，而非退輔會，退輔會就此部分並無告訴權。
    (3)承上所述，退輔會臺北市榮服處就本案提領賀仁恩存款三十萬零五千元及行使
      偽造私文書二部分，均僅屬告發人，並不具有告訴人之地位，而退輔會及賀仁
      恩又未提出告訴，揆諸前開規定及說明，本案一經臺灣臺北地方法院檢察署檢
      察官於九十年五月二十五日為九十年度偵字第一八六四號不起訴處分後，即告
      確定，該不起訴處分確定之效力，並不因退輔會臺北市榮服處違法提出再議並
      經臺灣高等法院檢察署檢察長以九十一年度上聲議字第五六一號命令發回原地
      方法院檢察署檢察官續行偵查而受影響。
    (4)本案既經檢察官於九十年五月二十五日為九十年度偵字第一八六四號不起訴處
      分確定，則本案再次提起公訴之起訴程序是否合法，即應審酌是否符合刑事訴
      訟法第二百六十條所定之要件。然觀諸本案不起訴處分確定後檢察官展開偵查
      所得之卷證資料（參臺灣臺北地方法院檢察署九十一年度偵續字第二二六號卷
      宗），被告甲○○、乙○○均仍否認犯行；葉子瑋則係代理退輔會臺北市榮服
      處提出說明；證人江淑芬則於八十九年十月六日即曾接受檢察官訊問（見臺灣
      臺北地方法院檢察署八十九年度他字第三四八九號卷宗第三六頁以下），而其
      於九十二年三月十一日再次接受檢察官訊問之內容（見臺灣臺北地方法院檢察
      署九十二年度偵續字第二二六號卷宗第四三頁）並未超越前次訊問之內容；證
      人余東均則於九十二年三月十一日於偵查中證稱：伊自八十八年五月起接手擔
      任賀仁恩之輔導員，伊僅知賀仁恩為就養榮民，月領一萬三千元，賀仁恩並未
      告知與親戚來往之狀況，臺北市○○街六八九巷四九號房屋為雞南山違章建築
      ，賀仁恩生前並未向伊表示需用錢而向他人借款四十萬元等語（見同上偵續卷
      宗第四一頁）；證人劉滌容於九十二年三月十一日於偵查中證稱：伊為擔任賀
      仁恩之輔導員至八十八年五月止，賀仁恩身體狀況不好，有領養甲○○，住在
      雞南山，伊對於賀仁恩之財務狀況沒有深入瞭解，賀仁恩生前並未向伊表示需
      用錢而向他人借款四十萬元，但榮民若缺錢，可申請一千元以上二萬元以下之
      急難救助金等語（見同上偵續卷宗第四○頁）；證人劉秀蘭於九十二年三月二
      十七日於偵查中證稱：乙○○為伊父親，甲○○為伊阿姨，乙○○於二十幾年
      前軍職退休，用退休的錢放在銀行賺利息。乙○○曾借四十萬元與伊外公賀仁
      恩，郭伯伯及爺爺、甲○○及伊當時均在場，是乙○○打電話請伊陪同拿錢去
      給賀仁恩，借據是伊寫的，乙○○的名字係伊代簽，其他人的名字，伊不知道
      是否為本人所簽，也不確定賀仁恩當時可否寫字，但有看到賀仁恩拿印章出來
      ，賀仁恩當時意識還蠻清楚的等語（見同上偵續卷宗第五六頁至第五八頁），
      被告二人、葉子瑋及證人江淑芬所言，均與原不起訴處分確定前之陳述相同，
      並非新事實或新證據，證人余東均、劉滌容則均僅為賀仁恩之輔導員，對於賀
      仁恩之財務狀況均不知情，證人劉秀蘭亦證稱被告乙○○曾借四十萬元與賀仁
      恩，並當場書立借據等語而與被告甲○○、乙○○所言相符，均難認採為認定
      被告甲○○、乙○○有犯罪嫌疑之依據，其餘葉子瑋並提出死亡榮民個人資料
      卡，被告乙○○、甲○○並提出乙○○自八十一年至八十六年間領取利息明細
      表、乙○○之診斷證明書、竹東榮總便簽影本、福達殯儀公司證明影本等資料
      ，亦均難認為被告甲○○、乙○○有犯罪嫌疑之新事實或新證據，此外，卷內
      亦無任何事證與刑事訴訟法第四百二十條第一項第一款、第二款、第四款或第
      五款所定得為再審原因之情形相符，是本案檢察官聲請本院簡易判決處刑核與
      刑事訴訟法第二百六十條之規定即有未合。
（三）綜上所述，就本案檢察官聲請簡易判決處刑之提領賀仁恩存款及行使偽造借據
      二部分，賀仁恩、退輔會均未提出告訴，退輔會臺北市榮服處就二部分則均無
      告訴權，亦無對於檢察官不起訴處分（九十年度偵字第一八六四號）提起再議
      之權，前開不起訴處分即因無得為聲請再議之人而告確定，其確定之效力並不
      因退輔會臺北市榮服處所提不合法之再議聲請及臺灣高等法院檢察署因而發回
      續行偵查而受影響，且於上開不起訴處分確定後亦無新事實、新證據或符合刑
      事訴訟法第四百二十條第一項第一款、第二款、第四款、第五款所定得為再審
      之原因，是揆諸前開規定及說明，自應依法為被告甲○○、乙○○不受理判決
      之諭知，原審認定被告甲○○、乙○○犯罪成立而為有罪之判決，尚有未洽，
      被告甲○○、乙○○上訴指摘原判決不當求為撤銷改判，為有理由，自應由本
      院撤銷原審判決，改依第一審通常程序，不經言辭辯論逕為被告甲○○、乙○
      ○不受理判決之諭知。
四、據上論斷，應依刑事訴訟法第四百五十五條之一第一項、第三項、第四百五十二
    條、第三百六十四條、第三百六十九條第一項前段、第三百零三條第一款、第三
    百零七條，判決如主文。
中　　　華　　　民　　　國　　九十三　　年　　　七　　　月　　 十九 　　日
                              臺灣臺北地方法院刑事第一庭
                                  審判長法  官    陳興邦
                                        法  官    劉亭柏
                                        法  官    唐于智
右正本證明與原本無異。
如不服本判決，應於判決送達後十日內向本院提出上訴狀（應抄附繕本）。告訴人或
被害人如對於本判決不服者，應具備理由請求檢察官上訴，其上訴期間之計算係以檢
察官收受判決正本之日期為準。
                                        書記官    陳俐妙
中　　　華　　　民　　　國　　九十三　　年　　　七　　　月　　 十九 　　日
